【裁判字號】    98,訴,166
【裁判日期】    980630
【裁判案由】    確認債權存在
【裁判全文】
臺灣臺南地方法院民事判決               98年度訴字第166號
原      告  甲○○
兼      上
訴訟代理人  乙○○
被      告  丙○○
上列當事人間確認債權存在事件，本院於98年6月18日言詞辯論
終結，判決如下：
    主  文
原告之訴駁回。
訴訟費用新臺幣參萬捌仟壹佰參拾元由原告負擔。
    事實及理由
壹、程序部分：
一、按確認之訴，非原告有即受確認判決之法律上利益者，不得
    提起，民事訴訟法第247 條第1 項前段定有明文。所謂即受
    確認判決之法律上利益，係指法律關係存否不明確，原告在
    法律上之地位有不安之狀態存在或受侵害之危險，而此種不
    安之狀態或危險，能以確認判決除去者而言（最高法院52年
    台上字第1240號判例意旨參照）。查本件原告既以本院准予
    拍賣抵押物之裁定及其確定證明書聲請本院對於被告所有台
    南縣佳里鎮○○段21-1地號土地之權利範圍2分之1（以下簡
    稱系爭土地）強制執行，該抵押物並經本院強制執行拍賣，
    由原告聲請承受且經分配在案等情，業經本院調取本院96年
    度拍字第1339號、96年度執字第91815號、97年度營簡聲字
    第18號卷宗核閱屬實，若原告未向本院民事執行處提出債權
    證明文件正本，不得領取權利移轉證書，則原告在私法上之
    地位即有受侵害之危險，是原告提起本件確認債權存在之訴
    ，即有確認利益，合先敘明。
二、本件被告受合法通知，未於言詞辯論期日到場，核無民事訴
    訟法第386條列各款情形，爰依原告之聲請，由其一造辯論
    而為判決。
貳、實體部分
一、原告起訴略以：
(一)、緣被告丙○○提供其所有系爭土地供第三人吳江慶借款，分
    別於民國（下同）75年11月5日、78年9月21日、79年9月26
    日向訴外人許進忠、李茂宗、陳俊良，分別借用新臺幣（下
    同）l00萬元、120萬元、l50萬元，約定清償日分別為76年
    11月5日、79年3月20日、80年9月26日，並將系爭土地設定
    抵押權l00萬元、l20萬元、l50萬元與訴外人許進忠、李茂
    宗、陳俊良，擔保其對訴外人現在及將來所負一切債務之清
    償，並已辦理抵押權設定登記在案。清償日期依照各個債務
    契約所約定之清償日期。然訴外人許進忠、李茂宗、陳俊良
    ，分別於81年間及96年間，因有資金調度之需要，將其原有
    之抵押權讓與（以下簡稱系爭抵押權）予原告二人。
(二)、原告等二人取得系爭抵押權及債權後即極力尋找訴外人吳江
    慶（借款人）及被告（抵押人）協商還款事宜，但嗣後均未
    償還，原告即聲請裁定拍賣抵押物強制執行該抵押物，此由
    被告於執行程序進行中，提出債權證明文件之情形，亦可證
    明。
(三)、今該抵押物業經鈞院96年度執廉字第91815號強制執行拍賣
    拍定在案，然原告等二人之債權原本不慎遺失，無法具予分
    配強制執行之分配款項，為此狀請鈞院准予原告之請求，確
    認債權存在。
(四)、並聲明：
 1、確認原告等二人與被告間依(1)台南縣佳里地政事務所81年佳
    地字第017414號所登記之抵押權所擔保之債權新台幣100 萬
    元整(2)台南縣佳里地政事務所81年佳地字第017415號所登記
    之抵押權所擔保之債權新台幣120萬元整(3)台南縣佳里地政
    事務所96年佳地字第011250號所登記之抵押權所擔保之債權
    新台幣150萬元整，存在。
 2、訴訟費用由被告負擔。
二、被告未於言詞辯論期日到場，亦未提出準備書狀作何聲明或
    陳述。
三、得心證之理由：
(一)、按當事人主張有利於己之事實者，就其事實有舉證之責任，
    為民事訴訟法第277條前段所明定。是以民事訴訟如係由原
    告主張權利者，應先由原告負舉證之責，若原告不能舉證，
    以證實自己主張之事實為真實，則被告就其抗辯事實即令不
    能舉證，亦應駁回原告之請求（最高法院92年度台上字第24
    48號裁判參照）。是本件原告主張對被告有370萬元之債權
    存在，按照舉證責任分配之原則，應由主張有370萬元債權
    存在之原告，就訴外人許進忠、李茂宗、陳俊良曾分別借予
    第三人吳江慶l00萬元、120萬元、l50萬元，以及其債權移
    轉予原告之事實，負舉證責任，先予敘明。
(二)、又請求履行債務之訴，除被告自認原告所主張債權發生原因
    之事實外，應先由原告就其主張此項事實，負舉證之責任，
    必須證明其為真實後，被告於其抗辯事實，始應負證明之責
    任，此為舉證責任分擔之原則（最高法院17年上字第917號
    、43年台上字第377號判例參照）。
 1、準此，如當事人主張有金錢借貸關係存在，須就其發生所須
    具備之特別要件即金錢之交付與借貸意思表示相互一致負舉
    證責任。而交付金錢之原因多端，或為買賣，或為贈與，或
    因其他之法律關係而為交付，非謂一有金錢之交付，即得推
    論授受金錢之雙方當然為消費借貸關係。若僅證明有金錢之
    交付，未證明借貸意思表示互相一致者，尚不能認有金錢借
    貸關係存在（最高法院93年度台上字第19號裁判參照）。
 2、且按金錢借貸契約，為要物契約，應由貸與人就交付金錢之
    事實負舉證之責，最高法院69年台上字第3546號判例、83年
    台上字第1646號裁判要旨足茲參照。
 3、是本件應由原告證明其與被告間存有上開借貸關係及借款交
    付之事實。
 4、且物權行為有獨立性及無因性，係獨立於債權行為之外而單
    獨存在（最高法院89年台上字第961 號、95年台上字第471
    號裁判要旨參照），是系爭抵押權設定之獨立物權契約關係
    ，並不能證明原告與被告間即有債權關係存在。
(三)、原主張其對被告有370萬元之債權存在，並稱：被告提供其
    所有系爭土地供第三人吳江慶借款，分別於75年、78年、79
    年向訴外人許進忠、李茂宗、陳俊良借用l00萬元、120萬元
    、l50萬元，並將系爭土地設定抵押權l00萬元、l20萬元、l
    50萬元與訴外人許進忠、李茂宗、陳俊良，擔保其對訴外人
    現在及將來所負一切債務之清償，並已辦理抵押權設定登記
    在案。許進忠、李茂宗、陳俊良分別於81年間及96年間，將
    其原有之抵押權讓與原告二人。嗣後，原告聲請裁定准予拍
    賣抵押物確定後，聲請本院強制執行該抵押物，經本院96年
    度執字第91815號強制執行拍賣拍定在案，然原告等二人之
    債權原本不慎遺失，無法具予分配強制執行之分配款項，為
    此請求確認債權存在等語。惟查，本院依原告所提出之證明
    方法，且調閱本院96年度拍字第1339號、96年度執字第9181
    5號、97年度營簡聲字第18號卷宗，並參臺南縣佳里地政事
    務所提供之系爭土地設定系爭抵押權之相關資料及證據之調
    查結果，原告均未能證明就訴外人許進忠、李茂宗、陳俊良
    與第三人吳江慶曾有分別借款l00萬元、120萬元、l50 萬元
    之意思合致而成立消費借貸契約，亦無法證明第三人吳江慶
    曾本於消費借貸契約而受領上開借款，且未證明許進忠、李
    茂宗、陳俊良有合意將該債權移轉予原告之事實，自不能為
    原告有利之認定。
(四)、另按當事人訴訟上之自認，係指該當事人於準備書狀內或言
    詞辯論時，或在受命法官、受託法官前，對於他造主張之事
    實予以承認之謂。至視同自認者，亦須當事人於言詞辯論時
    到場，而不爭執他造主張之事實，且依當事人他項陳述，又
    不能認為有爭執之意思時，始能成立。若當事人始終未曾提
    出書狀，亦未曾到場辯論，自不生自認或視同自認之問題。
     (最高法院81年台上字第1711號裁判要旨參照)是 本件被告
    雖經本院以公示送達通知之，然始終未曾提出書狀，亦未曾
    到場辯論，尚不生自認或視同自認之效果。
(五)、綜上所述，被告既未提出證據證明訴外人許進忠、李茂宗、
    陳俊良與第三人吳江慶曾有分別借予l00萬元、120萬元、l5
    0萬元之意思合致而成立消費借貸契約，亦無法證明第三人
    吳江慶曾本於消費借貸契約而受領上開借款，則原告本於系
    爭抵押權設定之法律關係，請求確認上開370萬元債權存在
    ，尚難憑信，且於法自屬無據，自不可採。從而，原告依抵
    押權設定之法律關係，請求確認原告與被告間上開債權存在
    ，為無理由，應予駁回。
四、又按訴訟費用，由敗訴之當事人負擔；法院為終局判決時，
    應依職權為訴訟費用之裁判，民事訴訟法第78條及第87條第
    1 項分別定有明文。查本件原告請求確認之債權金額為370
    萬元，經核訴訟費用為38130元（即裁判費37630元、公示送
    達公告登報費500元），而原告之請求為無理由，本院爰依
    上開規定確定應由敗訴之原告負擔之訴訟費用如主文第二項
    所示金額。
五、據上論結，本件原告之訴為無理由，依民事訴訟法第385條
    第1項前段、第78條、第85條第1項、第87條第1項，判決如
    主文。
中    華    民    國    98    年    6     月    30    日
                  民事第一庭法  官  曾鴻銘
以上正本係照原本作成。
如對本判決上訴，須於判決送達後20日內向本院提出上訴狀。
中    華    民    國    98    年    6     月    30    日
                                書記官  盧昱蓁


司法院資訊處製作；財團法人民間司法改革基金會備份。
